臺灣高等法院臺南分院刑事判決　　　　九十一年度上易字第四八號　Ａ
　　　上　訴　人
　　　即自訴人　　甲　○　○
　　　自訴代理人　丙　○　○
　　　被　　　告　己　○　○
　　　選任辯護人　黃　紹　文　律師
右上訴人因被告妨害名譽案件，不服臺灣台南地方法院中華民國九十一年三月八日第
一審判決（九十年度自字第三八三號），提起上訴，本院判決如左：
      主      文
上訴駁回。
      理      由
一、自訴意旨略以：被告丁○○係獨家報導周刊社（以下簡稱為獨家報導）之發行人
    暨總編輯、乙○○為獨家報導執行副總編輯，參與獨家報導、文章之審閱、採擇
    、編輯或刊行，戊○○則係獨家報導政經組之記者，其等均明知未經查證而報導
    與公共利益無關之個人私德，會毀損他人之名譽，仍於民國九十年十月六日前（
    按獨家報導第六八八期於十月六日截稿、十月八日出刊）意圖散布於眾，基於以
    文字妨害自訴人名譽之共同犯意聯絡，由戊○○負責撰稿，經由丁○○、乙○○
    審稿後，未經查證其虛實，即予採納，以文字刊登之方式，於獨家報導第六八八
    期第五十九頁至第六十一頁，由戊○○撰寫「己○○餵狗反遭狗咬」一文，文中
    第六十頁刊載：「在本刊採訪過程中，記者不時聽到涉入兩樁消費糾紛（指壹週
    刊報導的兩樁）案遭公司開除的離職員工甲○○，甚至被一旁的群亨其他員工稱
    為『林小人』、『林賤人』」、第六十一頁刊載「（戊○○）：《壹週刊》提及
    的這兩宗消費糾紛案，據悉與群亨離職員工甲○○有關，甲○○甚至於離職後狀
    告公司相關人員，其間的實情為何？（被告己○○）：《壹週刊》舊案重炒的兩
    樁消費糾紛，都與前台南店顧問甲○○有關」、「甲○○騙了顧客，也騙了公司
    的佣金，捅了摟子，讓公司善後，離職後再反咬公司一口」、「其實，當公司發
    現甲○○確實有不當的銷售行為，即決定開除甲○○並提出告訴，遇到這種員工
    ，相信任何一家企業主都會感到氣結」，又未經自訴人同意刊載自訴人之照片，
    並於照片處載明「《壹週刊》重炒的兩樁消費糾紛舊案，都與前台南顧問甲○○
    有關」等文字，具體指摘傳述足以毀損自訴人之人格與品德修養，而達到貶毀自
    訴人名譽之程度，並圍堵自訴人於社會立足、謀職之機會。被告丁○○、乙○○
    、戊○○等三人，明知壹週刊第十九期第九十二頁至第九十七頁所載消費糾紛之
    事實與自訴人無關，壹週刊更載明：「至於一直勸阻葉淑芬詐騙行為的台南店顧
    問甲○○，也無端被開除，連當月薪資都遭苛扣，公司指她『知情不報』，並鼓
    動受害顧客告她」等情，渠等未經查證被告己○○所述內容之虛實，亦無法證明
    撰文內容為真實，乃竟以問答互相唱和文字記載方式刊登發行，因認被告等涉有
    刑法第三百十條、十一條妨害名譽罪云云。
二、按犯罪事實應依證據認定之，無證據不得推定其犯罪事實；又不能證明被告犯罪
    或其行為不罰者，應諭知無罪之判決，為刑事訴訟法第一百五十四條、第三百零
    一條第一項所明文。次按事實之認定，應憑證據，如未能發現相當之證據，或證
    據不足以證明，自不能以推測或擬制之方法，為裁判之基礎，有最高法院四十年
    台上字第八六號判例意旨、六十九年台上字第一五三一號判例可參。且刑事訴訟
    上證明之資料，無論其為直接或間接證據，均須達於通常一般之人均不致有所懷
    疑，而得確信其為真實之程度，始得據為有罪之認定，若其關於被告是否犯罪之
    證明未能達此程度，而有合理性懷疑之存在，致使無從形成有罪之確信，根據「
    罪證有疑，利於被告」之證據法則，即不得遽為不利於被告之認定，亦有最高法
    院七十六年臺上字第四九八六號判例可稽。又告訴人之指訴，須無瑕疵可指，且
    就其他方面調查，又與事實相符，始足採為認定犯罪事實之憑證。苟積極證據不
    足證明犯罪事實，被告之抗辯或反證縱屬虛偽，仍不能資為證據應予採信之理由
    ，而應為被告有利之認定（最高法院七十年台上字第三八一號、三十年上字第四
    八二、八一六號判例參照）。
三、訊之被告己○○、丁○○、乙○○、戊○○均矢口否認有右揭妨害名譽之犯行，
    被告己○○辯稱：自訴人所提的犯罪事實內容與事實不符。當初自訴人在本公司
    服務時，之所以會離職是因為她在公司產生很多糾紛，很多客戶反應說他們在台
    南分公司受到不實的對待，自訴人曾經跟客戶說如果她們購買本公司的產品，可
    以保證她們獲得選美比賽第二名，可是並沒有兌現該承諾，事實上，我們公司並
    沒有提出這樣的保證，才經本公司將自訴人及台南分公司店長予以免職處分等語
    。又稱：我不是針對自訴人作報導的，是媒體問我壹週刊這樣報導，我有何看法
    ，我才這樣說的。自訴人是公司顧問，發生事情時與她有直接關係，事後她不斷
    召開記者會，並穿著公司的制服，我們認為不太妥當，加上其他的事件，在獨家
    報導採訪時我才這樣說的，我主要不是針對她等語。被告丁○○辯稱：我沒有毀
    謗的故意，我與自訴人素昧平生，自訴人如果認為我們報導不當，可以申請更正
    ，但自訴人卻拒絕我們的善意。又稱：本來這是己○○他們企業內部糾紛，我們
    對這報導不太有興趣，後來壹週刊報導了，基於同業的競爭，我們才去採訪，我
    們的標題不是針對自訴人等語。被告乙○○辯稱：我在獨家報導擔任編輯部的行
    政工作，負責記者的出勤紀律、人力調度、讀者的意見反應，並參加編採會議提
    供意見，並沒有負責實際審稿、核稿的工作，報導如何寫，與我無關，因此自訴
    人對我的指訴並不符合我的工作性質等語。被告戊○○辯稱：我是獨家報導的記
    者，文章都是依據採訪所得的內容而刊載，我無意傷害自訴人，對自訴人沒有惡
    意等語。
四、按刑法第三百十條第一項之誹謗罪，乃以意圖散布於眾，而指摘或傳述足以毀損
    他人之事為要件，又對於所誹謗之事，能證明其為真實者，或又因自衛、自辯、
    或保護合法之利益，以善意發表言論者不罰，刑法第三百十條第三項、第三百十
    一條第一款定有明文。又言論自由為人民之基本權利，憲法第十一條有明文保障
    ，國家應給予最大限度之維護，俾其實現自我、溝通意見、追求真理及監督各種
    政治或社會活動之功能得以發揮。又刑法第三百十條第三項前段以對毀謗之事，
    能證明其為真實者不罰，係針對言論內容與事實相符者之保障，並藉以限定刑罰
    之範圍，非謂指摘或傳述誹謗事項之行為人，必須自行證明其言論內容確屬真實
    ，始能免於刑責。惟行為人雖不能證明言論內容為真實，但依其所提證據資料，
    認為行為人有相當理由確信為真實者，即不能以誹謗之刑責相繩，亦不得以此項
    規定而免除檢察官或自訴人於訴訟程序中，依法應負行為人故意毀損他人名譽之
    舉證責任，或法院發現其為真實之義務（參照司法院釋字第五○九號解釋）。易
    言之，刑法誹謗罪之成立，須行為人有確實惡意或真實惡意存在，若其惡意不存
    在，而在別的目的之下，如新聞報導或其他原因不得不傷害別人，檢察官或自訴
    人仍須證明行為人有誹謗之確實惡意存在，始足當之。經查，本件被告己○○認
    為上開壹週刊報導之標題內容及用語，將使消費者誤認其公司有詐騙錢財之情形
    ，使公司之聲譽嚴重受損，對被告己○○所經營之群亨國際企業集團之商譽造成
    嚴重損害。基於此被告己○○於接受獨家報導上開專訪時乃不得不有所自辯回應
    ，一方面對壹週刊雜誌之作法表達異議，一方面對客戶消費糾紛係因公司少數不
    肖員工之個人行為所引起提出說明，被告己○○之行為，乃為保護自己合法之利
    益所為之被動回應，自無不法誹謗他人之犯意。又獨家報導之該上開訪問係屬於
    專訪之性質，其重點並非係在報導自訴人之部分，而係採訪被告己○○並對壹週
    刊之報導表達其意見，因該壹週刊有出現自訴人之陳述，並指出公司以「斷尾求
    生」之方式以處理消費糾紛，將使讀者誤認係公司主導詐騙客戶，故乃併就此一
    部分採訪被告己○○，其內容均係依被告己○○之陳述予以記載，並未有所不實
    或虛偽杜撰，則被告戊○○依採訪之結果，將採訪內容撰為文稿，尚難認有誹謗
    他人之故意。被告乙○○稱伊在獨家報導擔任編輯部的行政工作，負責記者的出
    勤紀律、人力調度、讀者的意見反應，沒有負責實際審稿、核稿的工作，此有該
    報導週刊九十一年一月廿九日所出具之職業證明書可憑，則文章報導內容如何，
    與其職務應屬無關，自難認其有不法誹謗他人之犯行。而被告丁○○稱與自訴人
    素昧平生，自訴人如果認為其報導不當，可以申請更正，但自訴人卻拒絕。及因
    壹週刊報導了，基於同業的競爭，我們才去採訪，我們的標題不是針對自訴人等
    情。因此，獨家報導上開報導，確係有所依據，並非惡意虛構憑空杜撰，從而被
    告己○○、丁○○、乙○○、戊○○上開辯解，堪予採信。
五、本件自訴人所指訴仍有合理懷疑之存在，無從形成有罪之確信，亦無法確切證明
    被告等人有誹謗之確實惡意存在，自難認被告等人有何妨害自訴人名譽之犯行，
    此外又查無其他任何積極之證據，足認被告己○○、丁○○、乙○○、戊○○有
    自訴人所指之上述犯行，因此原審以不能證明被告等犯罪而均諭知無罪之判決，
    核無不合，自訴人上訴意旨，仍執前詞，指摘原判決不當，並無可取，為無理由
    ，應予駁回。
據上論結，應依刑事訴訟法第三百六十八條，判決如主文。
中    華    民    國      九十一      年      七      月      二十四    日
                                  臺灣高等法院臺南分院刑事第三庭
                                      審判長法官  黃    崑    宗
                                            法官  莊    俊    華
                                            法官  林    勝    木
右正本證明與原本無異。
不得上訴。
                                      法院書記官  吳    秋    賢
中    華    民    國      九十一      年      七      月      二十六    日
